【裁判字號】    97,訴,2045
【裁判日期】    980123
【裁判案由】    分割共有物
【裁判全文】
臺灣臺中地方法院民事判決  97年度訴字第2045號
原      告    乙○○
訴訟代理人    己○○
被      告    壬○○○ 即甲.
              庚○○   即甲.
              辛○○   即甲.
兼共同
訴訟代理人    癸○○   即甲.
被      告    丁○○
              戊○○
共      同
訴訟代理人    丙○○
上列當事人間分割共有物事件，本院於民國98年1月13日言詞辯
論終結，判決如下：
    主    文
被告壬○○○、庚○○、辛○○、癸○○應就其被繼承人甲○○
所有坐落台中縣大肚鄉○○段三五之三二０三地號、地目旱、面
積一四六０平方公尺土地，所有權應有部分二分之一辦理繼承登
記。
兩造共有坐落台中縣大肚鄉○○段三五之三二０三地號、地目旱
、面積一四六０平方公尺土地准予分割，其分割方法如附圖所示
：編號Ａ部分，面積七三０平方公尺，分歸被告壬○○○、庚○○、辛○○、癸○○公同共有；編號Ｂ１部分，面積一八二點五
０平方公尺，分歸被告丁○○取得；編號Ｂ２部分，面積一八二
點五０平方公尺，分歸被告戊○○取得；編號Ｃ部分，面積三六
五平方公尺，分歸原告乙○○取得。
訴訟費用由兩造按附表所示應有部分比例負擔。
    事實及理由
甲、程序方面：
一、按當事人死亡者，訴訟程序在有繼承人、遺產管理人或其他
    依法令應續行訴訟之人承受其訴訟以前當然停止。第168條
    至172條及前條所定之承受訴訟人，於得為承受者，應即為
    承受之聲明。民事訴訟法第168條、第175條第1項分別定有
    明文。經查，甲○○於訴訟進行中之民國97年11月18日死亡
    ，有戶籍謄本可稽，被告壬○○○、庚○○、辛○○、癸○○為其繼承人，並聲明承受訴訟，核無不合，應予准許。
乙、實體方面：
一、原告主張：坐落台中縣大肚鄉○○段35-3203地號、地目旱
    、面積1,460平方公尺土地（下稱系爭土地），為兩造所共
    有，應有部分如附表所示，該土地兩造並未定有不分割之期
    限，又無因物之使用目的而不能分割之情形，且就分割方法
    無從獲致協議，原告自得訴請分割，且以如附圖所示之分割
    方法分割為適當等語。並聲明：請准將兩造共有坐落系爭土
    地准予分割，其分割方法如附圖所示：編號Ａ部分，面積73
    0平方公尺，分歸被告壬○○○、庚○○、辛○○、癸○○
    公同共有；編號Ｂ１部分，面積182.50平方公尺，分歸被告
    丁○○取得；編號Ｂ２部分，面積182.50平方公尺，分歸被
    告戊○○取得；編號Ｃ部分，面積365平方公尺，分歸原告
    乙○○取得。
二、被告丁○○、戊○○等則以：均表示同意如附圖所示之分割
    方案。
三、被告壬○○○、庚○○、辛○○、癸○○等則以：同意如附
    圖所示之分割方案，並願意保持共有。
四、本院判斷：
（一）按各共有人得隨時請求分割共有物。但因物之使用目的不
      能分割或契約定有不分割之期限者，不在此限；又共有物
      之分割方法，不能協議決定者，法院得依任何共有人之聲
      請，命為以原物分配於各共有人，民法第823條第1項、第
      824條第2項第1款分別定有明文。原告主張系爭土地，地
      目旱，面積1,460平方公尺，為兩造共有，應有部分如附
      表所示，而登記為共有人之甲○○於訴訟繫屬中死亡，甲○○之繼承人為被告壬○○○、庚○○、辛○○、癸○○
      等人，尚未辦理繼承登記，且系爭土地並無不能分割之情
      形，兩造間亦無不為分割之約定，復不能以協議定分割之
      方法等各節，有土地登記謄本、地籍圖謄本、戶籍謄本及
      繼承系統表等在卷可憑，復為兩造所不爭執，自可信為真
      實。又系爭土地，為高速公路王田交流道附近特定區計畫
      乙種工業區，有台中縣大肚鄉都市計畫土地使用分區證明
      書附卷可憑（附於本院97年度沙補字第436卷內），非屬
      農業發展條例第3條第11款所定之耕地，依法並無不能分
      割之限制。綜上所述，系爭土地依法令及物之使用目的既
      無不能分割之情形，兩造就系爭土地亦無不能分割之約定
      ，且不能以協議定分割之方法，則原告請求法院判決分割
      ，合於首揭法律規定，應予准許。
（二）又分割共有物既對物之權利有所變動，即屬處分行為之一
      種，凡因繼承於登記前已取得不動產物權者，其取得雖受
      法律之保護，不以其未經繼承登記而否認其權利，但繼承
      人如欲分割其因繼承而取得公同共有之遺產，因屬於處分
      行為，依民法第759條規定，自非先經繼承登記，不得為
      之，且為訴訟經濟計，當事人一訴請求辦理繼承登記後再
      為分割，並無不可，最高法院69年台上字第1012號判例可
      資參照。本件原告一併訴請被告壬○○○、庚○○、辛○○、癸○○等人辦理繼承登記後，再為裁判分割之請求自
      屬有據。
（三）復按請求共有物之分割，應由法院依民法第824條命為適
      當之分配，不受當事人主張之拘束。又分割共有物，以消
      滅共有關係為目的。法院裁判分割共有土地時，除因該土
      地內部分土地之使用目的不能分割（如為道路），或部分
      共有人仍願維持共有關係，應就該部分土地不予分割，或
      准該部分共有人成立新共有關係外，應將土地分配於各共
      有人單獨所有，最高法院69年台上字第1831號判例可資參
      照。另分割共有物時，法院應參酌當事人之意願、共有物
      之性質、坐落位置、地形、經濟效用、各共有人應有部分
      之比例及全體共有人之利益等公平決之。經查，兩造共有
      之系爭土地除如附圖所示編號Ｃ部分之土地為他人房屋占
      用及水溝外，其餘為空地，有本院之勘驗筆錄附卷可憑；
      ，復有台中縣清水地政事務所97年10月28日鑑定圖及現況
      圖附卷可憑。系爭土地依原物分割，並無困難，自以原物
      分割為宜，本院參酌原告所提出之分割方案、系爭土地目
      前之使用現狀及兩造均同意分割方案如附圖所示之分割方
      案，爰將系爭土地准予分割，其分割方法如附圖所示：編
      號Ａ部分，面積730平方公尺，分歸被告壬○○○、庚○○、辛○○、癸○○公同共有；編號Ｂ１部分，面積182.
      50平方公尺，分歸被告丁○○取得；編號Ｂ２部分，面積
      182.50平方公尺，分歸被告戊○○取得；編號Ｃ部分，面
      積365平方公尺，分歸原告乙○○取得。
五、末按兩造就共有物分割方法不能達成協議時，固得由原告起
    訴請求裁判分割，然原告主張之分割方法，僅供法院參考，
    就該部分並不生其訴有無理由之問題，況縱法院認原告請求
    分割共有物為有理由，而依法定方法分割，然依民法第825
    條規定，分割後各共有人間就他共有人分得部分係互負擔保
    責任，即該判決尚非片面命被告負義務；遑論兩造主張不同
    之分割方法，以致不能達成協議，無寧為其等伸張或防衛權
    利所必要，如僅因法院准原告分割共有物之請求，即命被告
    應負擔全部訴訟費用，不免失衡。從而，本院酌量情形，爰
    就本件命兩造依主文第2項所示比例負擔訴訟費用。
六、本件事證已臻明確，兩造其餘攻擊及防禦方法，於本件為判
    決之基礎無礙，爰不予一一論列，併此敘明。
七、訴訟費用負擔之依據：民事訴訟法第80條之1、第85條第1項
    但書。
中    華    民    國    98    年    1   月     23     日
                  民事第三庭    法  官  謝慧敏
正本係照原本作成。
如對本判決上訴，須於判決送達後20日內向本院提出上訴狀。
中    華    民    國    98    年    1   月     23     日
                                書記官  王志
附表：
    共有人                     應有部分
一、甲○○之承受訴訟人         2分之1（公同共有）
    即被告林楊淑真、庚○○、辛○○、癸○○
二、丁○○                     8分之1
三、戊○○                     8分之1
四、乙○○                     4分之1


司法院資訊處製作；財團法人民間司法改革基金會備份。
